臺灣臺北地方法院簡易民事判決
                                    110年度店簡字第126號
原      告  財政部國有財產署北區分署

法定代理人  郭曉蓉  
追加原  告  臺灣土地銀行股份有限公司

法定代理人  謝娟娟  
上列二人共同
訴訟代理人  楊德一律師
複訴訟代理  
人          林大鈞律師
            游綺文律師
被      告  葉維亮  



上列當事人間拆屋還地等事件，本院於民國111年2月8日言詞辯
論終結，判決如下：
    主      文
被告應將坐落文山區景美段四小段四三二地號土地上，如附圖即
臺北市古亭地政事務所一０九年九月十七日土地複丈成果圖所示
編號A部分面積七十二點六五平方公尺（建物占用部分）、B部分
面積二十點八六平方公尺（遮雨棚占用部分）、C部分面積零點
三五平方公尺（遮雨棚兼走道占用部分）、D部分面積十三點八
六方公尺（庭院占用部分）、E部分面積十一點三六平方公尺（
走道占用部分）之建物及地上物拆除，將該部分土地返還予原告
及追加原告。
被告應給付原告新臺幣貳萬肆仟參佰陸拾壹元，及自民國一百一
十年一月五日起至清償日止，按年息百分之五計算之利息，並自
民國一百一十年一月六日起至返還第一項土地之日止，按月給付
原告新臺幣參佰肆拾柒元。
被告應給付追加原告新臺幣壹萬玖仟貳佰柒拾壹元，及自民國一
百一十年三月五日起至清償日止，按年息百分之五計算之利息，
並自民國一百一十年三月六日起至返還第一項土地之日止，按月
給付原告新臺幣貳佰柒拾捌元。
本判決第一項之履行期間為陸個月。
原告其餘之訴駁回。
訴訟費用由被告負擔。
本判決第二項得假執行；但被告如以新臺幣貳萬肆仟參佰陸拾壹
元為原告預供擔保及於每月履行期屆至前各期以新臺幣參佰肆拾
柒元為原告預供擔保後，得免為假執行。
本判決第三項得假執行；但被告如以新臺幣壹萬玖仟貳佰柒拾壹
元為追加原告預供擔保及於每月履行期屆至前各期以新臺幣貳佰
柒拾捌元為原告預供擔保後，得免為假執行。
原告其餘假執行之聲請駁回。 
    事實及理由
壹、程序部分
　　按訴狀送達後，原告不得將原訴變更或追加他訴，但請求之
    基礎事實同一者或擴張或減縮應受判決事項之聲明者或不甚
    礙被告之防禦及訴訟之終結者，不在此限。民事訴訟法第25
    5 條第1 項第1 、2 、3 、7 款分別定有明文。查原告起訴
    時，當事人僅列原告財政部國有財產署北區分署，原訴之聲
    明為：㈠被告應將坐落臺北市○○區○○段○○段000地號土地（下
    稱系爭土地）上，門牌號碼臺北市○○區○○里○○路000巷00號
    建物（下稱系爭建物）及其他地上物（占用面積以實際測量
    為準）拆除，並將土地騰空返還予原告及其他全體共有人；
    ㈡被告應給付原告新臺幣（下同）22,296元，及自起訴狀繕
    本送達翌日起至清償日止，按年息百分之5計算之利息，暨
    自民國109年12月1日起至返還系爭土地予原告之日止，按月
    給付原告303元；㈢願供擔保，請准宣告假執行。嗣於110年2
    月8日以民事追加起訴狀追加原告臺灣土地銀行股份有限公
    司，又於110年5月6日以民事訴之變更狀變更聲明為：㈠被告
    應將坐落系爭土地上，如附圖所示編號A（系爭建物，面積7
    2.65平方公尺）、B（遮雨棚，面積20.86平方公尺）、C（
    遮雨棚兼走道，面積0.35平方公尺）、D（庭院，面積13.86
    平方公尺）、E（走道，面積11.36平方公尺）之地上物拆除
    ，並將土地騰空返還予原告及追加原告；㈡被告應給付原告2
    7,272元，及自起訴狀本送達翌日起至清償日止，按年息百
    分之5計算之利息，暨自109年12月1日起至返還系爭土地予
    原告之日止，按月給付原告347元；㈢被告應給付追加原告24
    ,220元，及自追加起訴狀繕本送達翌日起至清償日止，按年
    息百分之5計算之利息，暨自110年2月10日起至返還系爭土
    地予追加原告之日止，按月給付原告347元；㈤願供擔保，請
    准宣告假執行，核屬請求基礎事實同一，擴張應受判決事項
    之聲明，揆諸上開說明，原告所為訴之擴張之程序合法，應
    予准許。
貳、實體部分
一、原告起訴主張：系爭土地為中華民國與原告分別共有，各持
    有1/2權利範圍，原告為系爭土地之管理機關。被告對系爭
    土地無任何正當權源，未經原告同意，無權占用系爭土地，
    於其上設有磚鐵皮造二層樓房、庭院、階梯等地上物（下稱
    系爭地上物），乃無合法權源。準此，被告應將無權占用之
    土地上，如附圖所示編號A（系爭建物，面積72.65平方公尺
    ）、B（遮雨棚，面積20.86平方公尺）、C（遮雨棚兼走道
    ，面積0.35平方公尺）、D（庭院，面積13.86平方公尺）、
    E（走道，面積11.36平方公尺）之系爭地上物拆除，並將土
    地騰空返還予原告及追加原告。又被告占用系爭土地，致追
    加原告受有無法使用系爭土地之利益，而被告則可獲得相當
    於租金之利益，原告得請求被告返還相當於租金之損害賠償
    金。另衡酌系爭土地坐落位置之繁榮程度，原告請求以系爭
    土地年度申報地價總額年息百分之5計算相當於租金之不當
    得利基準，累計追加原告相當於租金之不當得利，是以，被
    告應給付⒈原告27,272元，及自起訴狀本送達翌日起至清償
    日止，按年息百分之5計算之利息，暨自109年12月1日起至
    返還系爭土地予原告之日止，按月給付原告347元；⒉追加原
    告24,220元，及自追加起訴狀繕本送達翌日起至清償日止，
    按年息百分之5計算之利息 ，暨自110年2月10日起至返還系
    爭土地予追加原告之日止，按月給付原告347元。另系爭土
    地迭經原告分別於109年10月30日、109年12月2日以公文通
    知返還系爭土地並給付使用補償金，被告均置之不理，被告
    所為已致原告所有權之行使受有損害。爰依民法第767條、
    第179條之法律關係，為此提起本件訴訟，請求被告拆除占
    用之系爭地上物後，將土地返還原告，並給付無權占用之不
    當得利。並聲明：㈠被告應將坐落系爭土地上，如附圖所示
    編號A（系爭建物，面積72.65平方公尺）、B（遮雨棚，面
    積20.86平方公尺）、C（遮雨棚兼走道，面積0.35平方公尺
    ）、D（庭院，面積13.86平方公尺）、E（走道，面積11.36
    平方公尺）之地上物拆除，並將土地騰空返還予原告及追加
    原告；㈡被告應給付原告27,272元，及自起訴狀本送達翌日
    起至清償日止，按年息百分之5計算之利息，暨自109年12月
    1日起至返還系爭土地予原告之日止，按月給付原告347元；
    ㈢被告應給付追加原告24,220元，及自追加起訴狀繕本送達
    翌日起至清償日止，按年息百分之5計算之利息 ，暨自110
    年2月10日起至返還系爭土地予追加原告之日止，按月給付
    原告347元；㈤願供擔保，請准宣告假執行。
二、被告方面：
  ㈠被告於109年1月10日向訴外人柯智賢以2,000,000元購買系爭
    建物所有權全部，並取得臺北市稅捐稽徵處房屋稅籍證明書
    （稅籍編號：00000000000號），故被告為善意第三人。與
    本案有關之臺灣臺北地方檢察署109年度偵字第28550號竊佔
    土地案，檢察官已為不起訴處分。
　㈡被告於109年9月8日依國有財產法第42條第1項第2款向原告承
    租系爭土地使用，經詢問追加原告之意見，其表示系爭土地
    只要原告同意出租予被告，追加原告亦願意配合，詎原告竟
    於110年3月10日以公文函復被告：「申租案爰予註銷」，並
    向鈞院提起本案訴訟，令人無法理解。
　㈢原告及追加原告請求拆除系爭建物違反民法第148條誠信原則
    、權利濫用規定云云。並聲明：原告之訴駁回。
三、得心證之理由：
　㈠原告及追加原告請求被告拆屋還地，有無理由？
  ⑴按所有人對於無權占有或侵奪其所有物者，得請求返還之。
    對於妨害其所有權者，得請求除去之。有妨害其所有權之虞
    者，得請求防止之。民法第767條第1項定有明文。
  ⑵經查，原告及追加原告主張系爭土地為國有，原告及追加原
    告均為管理人，被告所有系爭房屋部分建物及庭院等地上物
    占用系爭土地事實，業據原告及追加原告提出系爭土地之複
    丈成果圖為證（參見本院卷第243頁至第245頁），又系爭房
    屋部分建物及遮雨棚、庭院、走道等地上物等地上物實際占
    用系爭土地之位置、面積，經臺灣臺北地方檢察署檢察官現
    場勘驗並囑託臺北市古亭地政事務所測量完竣，如附圖即臺
    北市古亭地政事務所109年9月17日土地複丈成果圖所示編號
    A部分面積72.65平方公尺（建物占用部分）、B部分面積20.
    86平方公尺（遮雨棚占用部分）、C部分面積0.35平方公尺
    （遮雨棚兼走道占用部分）、D部分面積13.86平方公尺（庭
    院占用部分）、E部分面積11.36平方公尺（走道占用部分）
    之情，有臺北市古亭地政務所測繪之109年9月17日複丈成果
    圖附卷可稽（參見本院卷第243頁至第245頁），且經本院依
    職權調閱臺灣臺北地方檢察署109年度他字第9177號、109年
    度偵字第28550號全卷，核閱無誤，是原告上述主張，自屬
    可採。被告雖表示希望能以承租方式處理無權占用部分等語
    ，惟未獲原告及追加原告同意，本院無從加以審酌，併予敘
    明。
  ⑶附圖即臺北市古亭地政事務所109年9月17日土地複丈成果圖
    既已確認編號A、B、C、D、E部分為被告所有系爭房屋部分
    建物及遮雨棚、庭院、走道等地上物占有系爭土地之位置、
    面積，已如上述，而被告未能提出有權占有系爭土地之證明
    ，從而，原告及追加原告依據民法物上請求權規定，請求被
    告應將坐落系爭土地上，如附圖即臺北市古亭地政事務所10
    9年9月17日土地複丈成果圖所示編號A部分面積72.65平方公
    尺、B部分面積20.86平方公尺、C部分面積0.35平方公尺、D
    部分面積13.86平方公尺、E部分面積11.36平方公尺之部分
    建物及遮雨棚、庭院、走道等地上物拆除，將該部分土地返
    還原告及追加原告，自屬有據。
　⑷被告雖抗辯原告及追加原告請求拆除系爭建物違反民法第148
    條誠信原則、權利濫用規定云云。惟按民法第148條係規定
    行使權利不得以損害他人為主要目的，若當事人行使權利，
    雖足使他人喪失利益，茍非以損害他人為主要目的，即不在
    該條所定範圍之內，且權利之行使，是否以損害他人為主要
    目的，應就權利人因權利行使所能取得之利益，與他人及國
    家社會因其權利行使所受之損失，比較衡量以定之（最高法
    院45年台上字第105號、71年台上字第737號判例意旨參照）
    。查系爭土地為國有，原告及追加原告為管理人，原告係依
    民法第767條第1項前段請求被告拆除無權占有系爭土地之房
    屋部分建物及遮雨棚、庭院、走道等地上物，然系爭建物及
    其地上物本即興建於仙跡岩步道登山口，被告自陳其購入時
    前手有口頭告知系爭建物係坐落於國有土地（參見本院卷第
    185頁至第186頁），另系爭建物於91年2月19日經通報為新
    違建，是被告於購屋時對於系爭建物可能遭拆除乙情，知之
    甚詳，且原告係正常行使物上請求權，已如上述，被告指原
    告及追加原告拆除請求為權利濫用、違反誠信原則云云，尚
    無可採。
  ㈡原告及追加原告請求被告返還相當於租金之不當得利，有無
    理由？
  ⑴次按無法律上之原因而受有利益，致他人受有損害者，應返
    還其利益，民法第179條前段定有明文。又依不當得利之法
    則請求返還不當得利，以無法律上之原因而受利益，致他人
    受有損害為其要件，故其得請求返還之範圍，應以對方所受
    之利益為度，非以請求人所受損害若干為準，無權占有他人
    土地，可能獲得相當於租金之利益為社會通常之觀念（最高
    法院61年台上字第1695號判例意旨參照）。本件被告無權占
    用原告所有系爭土地，已如前述，則被告無法律上原因受有
    使用系爭土地之利益，自屬獲得相當於租金之不當得利，並
    因而致原告及追加原告受有相當於租金之損害，是原告及追
    加原告依不當得利之規定，請求被告償還相當於租金之不當
    得利，亦屬有據。
  ⑵復按城市地方房屋之租金，以不超過土地及其建築物申報總
    價額年息10%為限，土地法第97條定有明文。而所謂土地價
    額，依土地法第25條規定，係指法定地價。而所謂法定地價
    ，依土地法第148條規定，係指土地所有人依該法規定所申
    報之地價。又土地法第97條規定城巿地方房屋之租金，以不
    超過土地及其建築物申報總價年息百分之10為限，乃指房屋
    租金之最高限額而言，非謂所有房屋租金均照申報價額年息
    百分之10計算，尚須斟酌基地之位置、工商業繁榮之程度及
    占用人利用基地之經濟價值、所受利益等項以為決定。經查
    ，本院審酌系爭土地為國有土地，依行政院82年4月23日台8
    2財字第11153號函，國有出租基地，自82年7月1日起，一律
    依照土地申報地價年息百分之5計收租金，及被告使用系爭
    土地僅為自用住宅使用等狀況，認本件相當於租金之不當得
    利以系爭土地申報地價年息5%為適當。又原告請求相當於租
    金之不當得利所提出之民事起訴狀於109年12月25日寄存送
    達（參見本院卷第41頁），是原告請求自起訴狀繕本送達翌
    日即110年1月5日回溯5年即105年1月6日至110年1月5日相當
    於租金之不當得利，為有理由。依上開地價為準，經計算結
    果，原告就被告所有系爭房屋部分建物及遮雨棚、庭院、走
    道等地上物無權占用系爭土地部分（共計119.08平方公尺）
    得請求被告返還相當於租金之不當得利共計24,361元（計算
    式詳如附表一所載）；又追加原告請求相當於租金之不當得
    利所提出之民事追加起訴狀於110年3月4日於被告（參見本
    院卷第319頁），是原告請求自追加起訴狀繕本送達翌日即1
    10年3月5日回溯5年即105年3月6日至110年3月5日相當於租
    金之不當得利，為有理由。依上開地價為準，經計算結果，
    追加原告就被告所有系爭房屋部分建物及遮雨棚、庭院、走
    道等地上物無權占用系爭土地部分（共計119.08平方公尺）
    得請求被告返還相當於租金之不當得利共計19,271元（計算
    式詳如附表二所載）。另原告請求自110年1月6日起至返還
    系爭土地之日止，應按月給付原告之不當得利金額為347元
    （1,400元×119.08平方公尺×1/2（權利範圍）×5%÷12月＝347
    元）；追加原告請求自110年3月6日起至返還系爭土地之日
    止，應按月給付原告之不當得利金額為278元（1,120元×119
    .08平方公尺×1/2（權利範圍）×5%÷12月＝278元），為有理
    由，逾此部分之主張，則無理由，應予駁回。
四、綜上所述，原告依民法第767條第1項物上請求權、民法第17
    9條不當得利之規定，請求被告將坐落系爭土地上，如附圖
    即臺北市古亭地政事務所土地複丈成果圖所示編號A至E部分
    面積合計119.08平方公尺之建物及地上物拆除，並將土地返
    還原告及追加原告，並應給付原告24,361元及自起訴狀繕本
    送達翌日即110年1月5日起至清償日止按年息百分之5計算之
    利息，暨自110年1月6日起至返還系爭土地之日止，按月給
    付347元，及應給付追加原告19,271元及自追加起訴狀繕本
    送達翌日即110年3月5日起至清償日止按年息百分之5計算之
    利息，暨自110年3月6日起至返還系爭土地之日止，按月給
    付278元，為有理由，應予准許，逾此部分之請求，均無理
    由，應予駁回。
五、末按判決所命之給付，其性質非長期間不能履行，或斟酌被
    告之境況，兼顧原告之利益，法院得於判決內定相當之履行
    期間，民事訴訟法第396條第1項定有明文。本院審酌系爭房
    屋現況為被告及其家人居住，被告於拆除上述部分建物及地
    上物前，須先行騰空其庭院物品，需耗費相當時日，核其性
    質非相當時間不能履行等情，爰依上開規定，酌定被告返還
    系爭土地予原告之履行期間為6個月，以資兼顧。
六、本件命被告給付部分，係依民事訴訟法第427條第1項規定適
    用簡易訴訟程序所為被告敗訴判決，應依同法第389條第1項
    第3款之規定，職權宣告假執行，原告聲請願供擔保為假執
    行，尚無必要；本院並依同法第392條第2項之規定，職權宣
    告被告得預供擔保免為假執行；至於原告敗訴部分，其假執
    行聲請失所附麗，應併予駁回。
七、本件事證已臻明確，兩造其餘攻擊防禦方法，經審酌後認與
    判決結果不生影響，爰不逐一論列，附此敘明。
八、訴訟費用負擔之依據：民事訴訟法第79條。 　
中　　華　　民　　國　　111 　年　　3 　　月　　4 　　日
                  臺灣臺北地方法院新店簡易庭
                              法  官  石蕙慈
以上正本係照原本作成。
對於本件判決如有不服，應於收受送達後20日內向本院提出上訴
書狀，上訴於本院合議庭，並按他造當事人之人數附具繕本。
如委任律師提起上訴者，應一併繳納上訴審裁判費。
中　　華　　民　　國　　111 　年　　3 　　月　　4 　　日
                              書記官  徐子芹　
附表一：(新臺幣/元以下四捨五入)
期       間 申報地價 相當於租金之不當得利 105年1月6日至同年12月31日  2,000元 2,000元×119.08平方公尺×1/2（權利範圍）×11/12月×5％＋2,000元×119.08平方公尺×1/2（權利範圍）÷12月×26/31日×5％＝5874元   106年全年 未申報 2,000元×119.08平方公尺×1/2（權利範圍）×5%×1年＝5,954元  107年全年   1,400元 1,400元×119.08平方公尺×1/2（權利範圍）×5%×1年＝4,168元 108年全年   未申報  1,400元×119.08平方公尺×1/2（權利範圍）×5%×1年＝4,168元 109年全年   1,400元 1,400元×119.08平方公尺×1/2（權利範圍）×5%×1年＝4,168元 110年1月1日起至110年1月5日   未申報  1,400元×119.08平方公尺×1/2（權利範圍）÷12月×5/31日×5％＝56元  合    計  24,361元 ①歷年申報地價以本院卷第59頁謄本及第63頁地價查詢資料所示。 ②無申報地價者，沿用前一年度申報地價計算。   
附表二：(新臺幣/元以下四捨五入)
期       間 申報地價 相當於租金之不當得利 105年3月6日至同年12月31日  1,600元 1,600元×119.08平方公尺×1/2（權利範圍）×9/12月×5％＋1,600元×119.08平方公尺×1/2（權利範圍）÷12月×26/31日×5％＝3,905元   106年全年 未申報 1,600元×119.08平方公尺×1/2（權利範圍）×5%×1年＝4,763元  107年全年   1,120元 1,120元×119.08平方公尺×1/2（權利範圍）×5%×1年＝3,334元 108年全年   未申報  1,120元×119.08平方公尺×1/2（權利範圍）×5%×1年＝3,334元 109年全年   1,120元 1,120元×119.08平方公尺×1/2（權利範圍）×5%×1年＝3,334元 110年1日起至110年3月5日   未申報  1,120元×119.08平方公尺×1/2（權利範圍）×2/12月×5％＋1,120元×119.08平方公尺×1/2（權利範圍）÷12月×5/31日×5％＝601元  合    計  19,271元 ①歷年申報地價以本院卷第59頁謄本及第63頁地價查詢資料所示。 ②無申報地價者，沿用前一年度申報地價計算。